【裁判字號】    95,訴,1617
【裁判日期】    951229
【裁判案由】    塗銷抵押權登記
【裁判全文】
臺灣板橋地方法院民事判決              95年度訴字第1617號
原      告  甲○○
訴訟代理人  謝新平律師
複代  理人  劉添錫律師
被      告  乙○○○
訴訟代理人  丙○○
上列當事人間請求塗銷抵押權登記事件，經本院於民國95年12月
29日言詞辯論終結，判決如下：
    主      文
原告之訴駁回。
訴訟費用由原告負擔。
    事實及理由
一、程序方面：
    按「因不動產之物權或其分割或經界涉訟者，專屬不動產所
    在地之法院管轄。」，民事訴訟法第10條第1 項定有明文。
    是「依被上訴人所訴之事實觀之，其請求上訴人塗銷系爭土
    地之所有權移轉登記，顯在行使系爭土地所有人之除去妨害
    請求權，自係因不動產物權涉訟，依民事訴訟法第10條第1
    項規定，應專屬系爭土地所在地之臺灣花蓮地方法院管轄。
    」，「所謂因不動產物權涉訟者，其訴訟標的非僅限於確認
    物權本體之存否，即本於物權而生之物上請求權亦屬之。蓋
    物上請求權僅為物權之作用，與物權本體有不可或分之關係
    ，不可強為割裂，是基於不動產所有權而生之所有物返還請
    求權、除去妨害請求權、妨止妨害請求權之訴，係屬『因不
    動產之物權涉訟』，而專屬不動產所在地之法院管轄。」（
    最高法院74年臺上字第280 號判例、司法院〈73〉廳民一字
    第0672號函釋意旨參照）。次依民事訴訟法第26條規定，於
    同法定有專屬管轄之訴訟，不適用同法第24條合意管轄及第
    25條擬制合意管轄之規定。繼按訴訟之全部或一部，法院認
    為無管轄權者，依原告聲請或依職權以裁定移送其管轄法院
    ，民事訴訟法第28條第1 項亦規定甚明。本件原告除依民法
    第767 條規定請求被告就原告坐落臺北縣三峽鎮○○段柑子
    樹腳小段42地號土地（下稱42地號土地）、大埔段大埔小段
    66-5地號土地（下稱66-5地號土地，上開2 筆土地下合稱系
    爭土地）及66-5地號土地上同段同小段125 建號建物（門牌
    號碼臺北縣三峽鎮○○路67號，下稱系爭建物，系爭土地建
    物下合稱系爭房地）上最高限額新臺幣（下同）3,400,000
    元抵押權（下稱系爭抵押權）設定登記予以塗銷外，尚就原
    告所有坐落於桃園縣中壢市○○段內厝子小段266-3 地號土
    地（應有部分4/16，下稱桃園土地）上最高限額2,000,000
    元抵押權（下稱桃園抵押權）設定登記併為請求塗銷，惟系
    爭抵押權及桃園抵押權設定金額既非相同，即非共同抵押，
    揆諸首揭規定，本院就桃園抵押權登記請求塗銷部分並無管
    轄權，且此部分請求係屬因不動產之物權涉訟，乃專屬管轄
    ，無從生擬制合意管轄之效果，是本院將該部分訴訟裁定移
    送臺灣桃園地方法院，合先敘明。
二、原告主張：
（一）原告因承包工程，於民國93年4 月21日簽發如附表一所示
      之3 紙支票（下稱系爭支票）透過訴外人丁○○向被告調
      借4,500,000 元（下稱系爭借款），並提供原告所有之系
      爭房地設定系爭最高限額3,400,000 元抵押權（另就桃園
      土地設定最高限額2,000,000 元之抵押權，附此敘明），
      利息二分半即每月112,500 元，原告共曾給付3 個半月（
      自93年4 月22日起至93年9 月2 日止）利息共計506,250
      元。原告在系爭支票到期後，因原告曾投資由丁○○、訴
      外人王李傳在臺北縣三峽鎮○○路42巷內興建之建物出售
      ，而由丁○○代原告向被告清償系爭借款，並由丁○○將
      系爭支票收回交還原告，並同意塗銷系爭抵押權，詎丁○○與被告間另有債務糾紛，竟拉原告墊背拒不塗銷系爭抵
      押權，且原告曾對被告寄發存證信函催告亦置之不理，查
      原告係單純向被告借錢週轉，雖系爭抵押權存續期間為20
      年（即自93年4 月21日起至113 年4 月20日止），在約定
      期間限額範圍內之債權債務均為抵押權效力所及，但兩造
      就僅有系爭借款，並沒有第2 次借貸或其他債權債務關係
      ，原告前即以存證信函表示不再向被告借貸，今再以起訴
      狀繕本之送達為終止系爭抵押權契約之意思表示，所以原
      告系爭借款既已清償，系爭抵押權既無從屬之債權存在而
      失其效力，被告自應將系爭抵押權登記予以塗銷。
（二）系爭借款不應與被告、丁○○2 人間債權債務關係混為一
      談，因丁○○積欠被告2 千餘萬元均曾簽發臺北縣三峽鎮
      農會（下稱三峽農會）為付款人之支票向被告借用，並提
      供3 筆建物以起造人變更為被告名義以資擔保，是由丁○○與被告借款曾簽發支票為證明，目前尚欠被告2 百餘萬
      元，被告亦持有丁○○簽發支票（或交付通稱之「客票」
      ）2,680,000 元亦經被告證實無誤，另尚有2 筆建物擔保
      ，所以被告與丁○○之金錢往來非常明確，且丁○○另曾
      出售1 筆建物6 百餘萬元、替原告清償4,500,000 元等情
      ，亦經證人丁○○證稱明確。是由：１、丁○○向被告借
      用2 千餘萬元是否已清償大部分，目前僅積欠被告2 百萬
      元左右，２、被告是否有丁○○之擔保品5 層建物2 棟在
      被告名下擔保，３、被告係經營地下錢莊，復係辦理代書
      業務之人，為何在沒有清償系爭借款情形下同意將系爭支
      票返還原告，拜託即可取回系爭支票嗎？孰能置信？４、
      原告並不認識被告，單純抵押借款，利息每月2 分半，每
      月利息115,000 元，借用3 個半月，最後半個月利息56,2
      50元，有原告簽發如附表二所示4 紙付息支票可證，如未
      清償為何只付半個月利息，而不付1 個月？５、被告曾向
      丁○○表示，只要丁○○返還積欠其債務，即願塗銷系爭
      抵押權登記，此即係以丁○○之債務綁架系爭抵押權，實
      無道理。
（三）又丁○○替原告向被告清償4,500,000 元債務，有其交付
      由訴外人謝佳男簽發如附表三所示面額合計4,500,000 元
      之支票2 件，亦足以證明原告系爭借款業已清償。
（四）按「債權證書已返還者，推定其債之關係消滅。」，民法
      第325 條第3 項亦規定甚明，被告既已將系爭支票返還原
      告，則依上開規定，系爭借款債務亦推定消滅。
（五）是原告聲明：被告應將系爭房地上之系爭抵押權登記予以
      塗銷。
三、被告則以：
（一）按原告於93年4 月21日向被告商借4,500,000 元，為擔保
      系爭借款之清償，原告乃簽發系爭支票交付被告，並提供
      系爭房地設定系爭抵押權（另提供桃園土地設定桃園抵押
      權）予被告作為系爭借款之擔保，被告已將款項交付原告
      ，兩造間借貸關係成立；原告借得上開款項後數月向被告
      商量，告以因故需用原供擔保之系爭支票，而上開借款尚
      有系爭抵押權可供擔保，故懇請被告將系爭支票交付原告
      ，被告勉為其難始交付系爭支票予原告。
（二）原告主張系爭借款已由訴外人丁○○代為清償等情與事實
      不符，被告根本未收到系爭借款之返還，是原告自應就其
      已清償之情事負舉證之責；至原告與丁○○間對系爭借款
      之處理有無代為償還協議，抑原告是否將系爭借款金額託
      交丁○○轉交被告，均屬原告與丁○○2 人之事務，與被
      告無涉。被告未曾答應由第三人承擔系爭借款債務，亦從
      未收過系爭借款之返還，是兩造間就系爭借款關係仍未消
      滅，被告自無從塗銷系爭抵押權設定登記之義務。
（三）是被告聲明：原告之訴駁回。
四、原告主張之上開情事，固據其提出系爭房地登記謄本、存證
    信函、系爭支票票根、如附表二、三所示支票票根等件為證
    ，被告固就兩造曾成立系爭借款債權債務關係、被告已將系
    爭支票交付原告等情事固不爭執，惟以上開情詞為辯，是系
    爭借款債務是否已因原告之清償而消滅，厥為本件重要之爭
    執，先此指明。
五、按「當事人主張有利於己之事實者，就其事實有舉證之責任
    。」，民事訴訟法第277 條前段定有明文。是依「民事訴訟
    如係由原告主張權利者，應先由原告負舉證之責，若原告先
    不能舉證，以證實自己主張之事實為真實，則被告就其抗辯
    事實即令不能舉證，或其所舉證據尚有疵累，亦應駁回原告
    之請求。」，「原告於其所主張之起訴原因，不能為相當之
    證明，而被告就其抗辯事實，已有相當之反證者，當然駁回
    原告之請求。」（最高法院17年上字第917 號、20年上字第
    2466號判例意旨參照），次依「請求履行債務之訴，原告就
    其所主張債權發生原因之事實，固有舉證之責任，若被告自
    認此項事實而主張該債權已因清償而消滅，則清償之事實，
    應由被告負舉證之責任，此觀民事訴訟法第277 條之規定自
    明。」（最高法院28年上字第1920號判例意旨參照）。原告
    主張其對被告系爭借款債務已因其清償而消滅等情，惟為被
    告所否認，是揆諸前揭說明，自應由原告就清償之事實負舉
    證之責。原告此部分之主張，無非係聲請訊問丁○○為證，
    訊據證人丁○○固於本件95年10月24日言詞辯論期日證稱：
    「．．．就雙方設定抵押權設定情事，我有參與。原告透過
    我向被告訴訟代理人借錢，原告借款為4,500,000 元。我借
    錢的部分，先前另有向被告訴訟代理人借款2 千多萬元，目
    的為建蓋房屋。其中我是將要建蓋的房子中的3 間房屋變更
    為被告名義作為擔保。蓋完房子我曾賣了1 間，價格約9,00
    0,000 元，另外兩間有一間去貸款7,200,000 元，另一間則
    是貸款5,700,000 元，我就將其所得金額拿去返還給被告訴
    訟代理人。目前我借錢的部分還有1 張2,680,000 元的票據
    還在被告訴訟代理人手上。」，「（問：證人到底借款多少
    錢？如何返還被告？有何證明返還金額有包括原告的借款？
    ）中正路2 段42巷64號賣了9,000,000 元，這部分返還給我
    、原告及三峽鎮代表王李傳3 人向被告訴訟代理人借的錢。
    」，「（問：9,000,000 元究係各還3 人何筆債務，其3 人
    各返還多少錢？）我剛才講錯，這些錢應該還要再加上我另
    外賣房子貸款的錢。」，「（問：證人就你自己總共還款多
    少？原告究係還款多少？三峽鎮代王李傳究係返款多少錢？
    你總共返款多少錢？）64號房屋賣了9,000,000 元，70號房
    屋貸款7,200,000 元，82號房屋貸款5,700,000 元，84號房
    屋貸款6,500,000 元先全部返還被告訴訟代理人戶頭，後來
    我不夠錢，再向被告訴訟代理人借款1,500,000 元，被告即
    用電匯方式匯款約1,500,000 元到我的戶頭（電匯詳細金額
    不清）。以上金額返還後，我就僅差被告訴訟代理人2,680,
    000 元的金額而已。」，「（問：如依證人上開所述，證人
    是否返還被告訴訟代理人26,900,000元，這有包括證人、原
    告及王李傳各多少金額？）是的，返還金額為26,900,000元
    ，其中原告4,500,000 元，王李傳部分因我沒有紀錄，所以
    我不知道，我自己部分則因我款項都是來來去去，有借有還
    ，所以沒有記得很清楚，這部分需要查票頭才能知悉。」，
    「（問：證人究係何時返還這些款項？）93年7 至10月間，
    這些時間返還的。」，「（問：證人返還款項有無書面單據
    可證？）借款及返還都沒有寫過單據，因為我有提供擔保品
    及支票給被告訴訟代理人，所以沒有寫下任何書面單據。」
    ，「（問：依證人上開陳述，被告另有借款1,500,000 元，
    是否包括在上開陳述2,680,000 元的票據內？）是的，有包
    括。」，「（問：2,680,000 元的票據究係於何時簽立？）
    我在93年年底共簽立2 張1,000,000 元，一張680,000 元的
    票據，都是三峽農會的票據給被告訴訟代理人。我陸陸續續
    還款，但是結算出來我還不夠返款給被告訴訟代理人，所以
    才會簽立這幾張支票。」，「（問：證人上開陳述，返還被
    告訴訟代理人多少錢，就向被告訴訟代理人拿回多少票據回
    來，如此怎麼可能有不夠票據金額之部分讓證人欠款？）是
    因為票期到了，所以我才換票。」等情（見本院卷第54至56
    頁），惟依證人丁○○上開證詞，其與原告、訴外人王李傳
    共積欠被告多達3 千萬元左右之債務，且係陸續發生，其證
    稱已返還被告高達26,900,000元，惟在無其他提款、匯款資
    金往來．．．等其他足資證明清償之文件下，自無從單憑證
    人丁○○口頭證述即能信其為真，縱令其曾為上開清償行為
    ，惟除原告之外，王李傳及證人丁○○對被告負債實際金額
    究為若干？均未能自上開丁○○之證詞可以得知，且原告、
    王李傳、丁○○向被告借款之次數、金額均甚為複雜，復係
    陸續發生，清償期、利息之計算各不相同，在上開各筆借款
    之要件事實未明、丁○○復未具體證稱其代原告向被告清償
    者究係何筆金額，或特別指定何筆金額即係抵扣原告系爭借
    款債務之情況下，均無從為原告有利之證明。又本院亦依原
    告之聲請，再度通知證人丁○○到場訊問，並發函告以證人
    丁○○再次到場為證時應提出下列資料：「依台端（此指證
    人丁○○，下同）於95年10月24日期日所為之證詞，請提出
    下列證據：一、台端、甲○○（即原告）、王李傳分別係於
    何時向乙○○○（即被告，或其夫丙○○）借款（請陳明詳
    細借款金額、時間）？又上開3 人之借款分別係提供何擔保
    品為擔保？（請就何人借款、借款金額分別以何擔保品進行
    擔保一一敘明，請勿含混帶過；並註明擔保方式為何，如有
    物保，並請提出相關不動產登記謄本為證）。二、台端、甲○○、王李傳上開向乙○○○（或其夫丙○○）之借款是否
    業已清償？如是，則3 人之清償方式為何？（係以現金方式
    ，或以匯款方式，如係匯款方式，請提出相關帳戶、匯款等
    書證到院）。三、依台端於上開期日中業已敘明其已清償乙○○○（或其夫丙○○）26,900,000元，惟並未明確說明上
    開清償方式及究係對乙○○○（或其夫丙○○）清償台端、
    甲○○、王李傳之何筆債務，請提出清償26,900,000元之相
    關書面證據，又此26,900,000元究係分別清償台端、甲○○
    、王李傳對乙○○○（或其夫丙○○）之何筆債務之書面證
    據。」（見本院卷第68頁），惟證人丁○○經本院兩度合法
    通知均未到場為證，是本院自無從僅依其上開泛言證稱，即
    認原告系爭借款債務業已因清償而消滅。
六、次按「債權證書已返還者，推定其債之關係消滅。」，民法
    第325 條第3 項固規定甚明，原告雖復主張丁○○替原告向
    被告清償4,500,000 元債務，有其交付由訴外人謝佳男簽發
    如附表三所示面額合計4,500,000 元之支票2 件，亦足以證
    明原告系爭借款業已清償，且依上開規定被告既已將系爭支
    票返還原告，則依上開規定，系爭借款債務亦推定消滅等情
    ，惟亦為被告所否認。經查，由證人丁○○上開證詞，已足
    以認定其與被告間之債權債務關係極為複雜，若再加上原告
    、訴外人王李傳對原告之債務則更加紊亂，是縱認丁○○確
    曾交付由訴外人謝佳男簽發如附表三所示之支票予被告、被
    告進而兌領之情事為真，然如附表三所示之支票究係清償原
    告、王李傳或丁○○3 人中何人對被告借貸之何筆債務？自
    無從僅就上開支票交付、交換兌領之過程而能確認；再者，
    民法第325 條第3 項所規定係「債權證書」，惟支票係無因
    證券，其簽發原因可能出於多端，自非係上開條文之債權證
    書，即無上開條文之適用。
七、綜上所述，原告主張其已清償系爭借款債務等情，並無可採
    ，從而原告提起本件訴訟，請求被告塗銷系爭房地上之系爭
    抵押權設定登記，為無理由，應予駁回。
八、本件事證已臻明確，兩造其餘攻擊防禦方法及舉證，經本院
    審酌後，或與本件之爭執無涉，或對本件判決結果不生影響
    ，爰不一一論述，併此敘明。
九、訴訟費用負擔之依據：民事訴訟法第78條。
中    華    民    國    95    年    12    月    29    日
                  民事第二庭法  官  鍾啟煌
以上正本係照原本作成。
如對本判決上訴，須於判決送達後20日內，向本院提出上訴狀，
上訴臺灣高等法院（應按他造人數提出繕本）。
中    華    民    國    95    年    12    月    29    日
                            書記官  李威賜
┌──────────────────────────────────────────────────────┐
│附表一                                                                                                      │
├──┬─────────┬────────────┬──────┬─────────┬────────┬──┤
│編號│  發    票    人  │  付    款    人        │發  票  日  │票面金額（新臺幣）│ 支  票  號  碼 │備考│
├──┼─────────┼────────────┼──────┼─────────┼────────┼──┤
│１  │甲○○            │三峽鎮農會              │93年8 月2 日│1,500,000元       │0000000         │    │
├──┼─────────┼────────────┼──────┼─────────┼────────┼──┤
│２  │甲○○            │三峽鎮農會              │93年8 月2 日│1,500,000元       │0000000         │    │
├──┼─────────┼────────────┼──────┼─────────┼────────┼──┤
│３  │甲○○            │三峽鎮農會              │93年8 月2 日│1,500,000元       │0000000         │    │
└──┴─────────┴────────────┴──────┴─────────┴────────┴──┘
┌──────────────────────────────────────────────────────┐
│附表二                                                                                                      │
├──┬─────────┬────────────┬──────┬─────────┬────────┬──┤
│編號│  發    票    人  │  付    款    人        │發  票  日  │票面金額（新臺幣）│ 支  票  號  碼 │備考│
├──┼─────────┼────────────┼──────┼─────────┼────────┼──┤
│１  │甲○○            │三峽鎮農會              │93年5 月2 日│112,500元         │0000000         │    │
├──┼─────────┼────────────┼──────┼─────────┼────────┼──┤
│２  │甲○○            │三峽鎮農會              │93年6 月2 日│112,500元         │0000000         │    │
├──┼─────────┼────────────┼──────┼─────────┼────────┼──┤
│３  │甲○○            │三峽鎮農會              │93年7 月20日│112,500元         │0000000         │    │
├──┼─────────┼────────────┼──────┼─────────┼────────┼──┤
│４  │甲○○            │三峽鎮農會              │93年8 月17日│56,250元          │0000000         │    │
└──┴─────────┴────────────┴──────┴─────────┴────────┴──┘
┌──────────────────────────────────────────────────────┐
│附表三                                                                                                      │
├──┬─────────┬────────────┬──────┬─────────┬────────┬──┤
│編號│  發    票    人  │  付    款    人        │發  票  日  │票面金額（新臺幣）│ 支  票  號  碼 │備考│
├──┼─────────┼────────────┼──────┼─────────┼────────┼──┤
│１  │謝佳男            │三峽鎮農會              │93年8 月10日│1,000,000元       │0000000         │    │
├──┼─────────┼────────────┼──────┼─────────┼────────┼──┤
│２  │謝佳男            │三峽鎮農會              │93年8 月10日│3,500,000元       │0000000         │    │
└──┴─────────┴────────────┴──────┴─────────┴────────┴──┘


司法院資訊處製作；財團法人民間司法改革基金會備份。
